【裁判字號】    89,重國,13
【裁判日期】    891027
【裁判案由】    國家賠償
【裁判全文】
臺灣臺北地方法院民事判決  八十九年度重國字第一三號
    原      告    棟海實業有限公司
                              .
    法定代理人    甲○○      住台北市○○街二五○巷三號四樓
                              送達處所：台北市○○區○○路一巷十八號
    訴訟代理人    林美倫律師  住台北市○○○路○段二號十一樓之三
    複  代理人    乙○○      住台北市○○○路○段二號十一樓之三
                  林國財律師  住台北市○○○路○段二號十一樓之三
    被      告    台北市政府工務局養護工程處  設台北市市○路一號八樓
    法定代理人    羅俊昇      住台北市市○路一號八樓
    訴訟代理人    黃旭田律師  住台北市○○路○段一三二號八樓
    複  代理人    陳在源律師  住台北市○○路○段一三二號八樓
    訴訟代理人    丙○○      住台北市○○路○段一三二號八樓
右當事人間請求國家賠償事件，本院判決如左：
    主    文
原告之訴駁回。
訴訟費用由原告負擔。
    事    實
甲、原告方面：
一、聲明：被告應給付原告新台幣（下同）六百六十六萬零四百五十元，及自起訴狀
    繕本送達翌日起至清償日止，按年息百分之五計算之利息。
二、陳述：
（一）原告於民國七十七年一月二十一日核准設立，於八十一年五月進口乾海帶二十
      噸，另於八十一年八月進口乾海帶二十噸，並將上開四十噸之乾海帶放置於設
      在台北市○○路一巷十六、十八號一樓及地下室之倉庫存放待售。近年來已販
      售二十噸，尚有二十噸存放倉庫中待售。遽料，八十八年六月十七日至二十日
      及同年七月二日，天降大雨，因台北市政府工務局養護工程處排水溝設計施工
      養護不當，及中港抽水站之設備老舊，無法排水，以致大雨積水成災，水深達
      五十公分以上，原告存放倉庫中之貨物全遭淹毀，損失慘重。
（二）該毀損之海帶數量龐大，原告無能力獨立清理，遂委請台北市政府環保護局派
      員協處助清運，該局派車三輛及員工十三人，將毀損之貨物清除搬運，載運之
      三車次，每車次載運重量各為六六六０公斤、七一七０公斤及五二二０公斤，
      合計總重為一九０五０公斤，有台北市政府環境保護局八十八年十一月三十日
      北市環三字第八八二四五八五七００號函可証。又，六百公克為一台斤，一九
      ０五０公斤相當於三一七五０台斤，每台斤乾海帶之批發價約為三百八十元至
      四百元不等，以每台斤三百八十元計，原告之損失已達一千二百零三萬七仟元
      正。
（三）有關乾海帶之保存期限，業經食品工業發展研究所証實，海帶經乾燥加工後之
      乾海帶其無機鹽類約佔四分之一，應屬低水活性產品，若保持乾燥不發黴、長
      蟲應可食用。原告於八十一年進口海帶，均在台北市○○街坡心市場販售，並
      無消費者主張原告販賣之產品有任何瑕疵，足見原告所進口之乾海帶仍在有效
      可食用範圍。
（四）查公有公共設施因設置或管理有欠缺，致人民生命、身體或財產受損害者，國
      家應負損害賠償責任，國家賠償法第三條第一項定有明文。所謂設置有欠缺，
      係指公有公共設施於建造之初即存在有瑕疵而言，例如設計不良，位置不妥，
      基礎不固、材料寙劣及施工不當等情形，於該公共設施設置時即已存在者；所
      謂管理有欠缺，設置或建造後，未妥善保管，致其設施發生瑕疵而言，例如維
      護不周，保管不當、疏於檢修等，致該公共設施事後發生瑕疵者。台北市○○
      路排水系統及辛亥路排水系統與中港抽水站，係台北市政府工務局養護工程處
      所屬之公有公共設施，因台北市政府工務局養護工程處之排水溝設計施工不當
      及中港抽水站設備老舊，容量不足，與富山路大排間設計不當，致有高度落差
      ，遇大雨每每有淹水之虞，養工處不僅怠於行使職務，以改善排水，竟又在富
      山路大排水溝加設柵欄，導致下水道之水無法直接排入富山路大排，且由於辛
      亥路大排水溝與富山路大排水溝於豪雨之前，水泥、土石已嚴重淤塞，以致大
      雨來時，辛亥路大排水溝因泥沙淤塞無法排水，致水流蔓延至民房，再加上富
      山路大排柵欄關閉，水泥、土石淤塞嚴重，致蔓延之大水無法從下水道宣洩，
      以致積水成災，使原告放置倉庫之貨物全遭淹毀，損失金額達一千二百零三萬
      七千元正，此完全為台北市政府工務局養護工程處人員施作之排水溝設計不當
      ，及與中港抽水站間之銜接不良，並且怠於清除淤塞之泥沙所造成，足見其對
      公有公共設施之設置及管理顯有欠缺。
（五）再者，國家賠償法第三條之規定，係採無過失賠償責任主義，不以有故意或過
      失為責任要件，祇須公有之公共設施因設置或管理有欠缺，致人民生命、身體
      或財產受損害者，國家或其他公法人即應負賠償責任，至國家或其他公法人對
      該設置或管理之欠缺有無故意或過失，或於防止損害之發生已否盡注意義務，
      均非所問，被告以本件原告之損害乃係豪雨此天然災害之不可抗力原因所致，
      渠等不必負責云云置辯，惟被告所屬之排水系統設置或管理俱有欠缺，已如前
      述，縱豪雨為不可抗力之天然災害，惟就公有公共設施之設置或管理有欠缺，
      不必為損害發生之唯一原因，如與被害人自己之行為或自然事實（如地震、颱
      風、大雨、洪水等）相結合而發生損害之結果者，有時亦具有相當因果關係，
      而有國家賠償法第三條之適用，此時即屬不可抗力與設置管理欠缺發生競合，
      仍無礙於被告公有公共設施設置及管理之欠缺。例如水壩因未善加維護生有裂
      痕，颱風過境，挾帶雨水使裂痕擴大，終致水壩崩塌，使人民生命、財產受損
      ，國家亦應負賠償責任，不得諉稱係天然災害而不負損害賠償責任，又如對於
      區域排水圳，平時負有疏濬之責，降雨時即負有派員開挖臨時攔水壩，以暢通
      水流之責。因平時疏於疏濬，致阻礙水流，下豪雨時，致泥沙淤堵，造成溢水
      淹沒稻田，此種災害不能認係天然災害所形成，應認係公有公共設施之管理有
      欠缺所致，因而該管理機關即不能不負賠償責任。今原告之損失不僅係因豪雨
      所造成，且亦由於係被告對公有公共設施設置及管理有欠缺所致，更何況台灣
      地區年年幾乎有風災，經常有大量豪雨，且在富山路大排上方正在施工，此為
      被告所應知之事實，則在通常能預測之情形下，為避免泥沙淤塞，雨水倒灌，
      對此排水設施之設置與管理，自應有適切妥當之措施，以防止因自然災害現象
      產生之災害。因之，對防止災害應有「設施對策」，即設置防護措施並予強化
      擴充，以防範相當程度以上之災害，其危險性甚高者，則須有「避難對策」，
      即自危險區撤離，以預防損害。如有欠缺，即應負設置或管理欠缺之責任。本
      件原告損害之發生，肇因於豪雨及排水溝泥沙淤塞，以及設置於排水溝之柵欄
      未開啟，及中港抽水站與富山路大排間之銜接不當所致，而六、七、八月為台
      北市之雨季，豪雨之發生亦非不能事先預測，且被告對於損害之發生，並未盡
      相當之注意，亦未為防止損害發生之必要措施，其公有公共設施之設置及管理
      顯有欠缺，被告自應負國家賠償責任。
（六）又台北市政府工務局養護工程處以原告已接受台北市府特別救助金，並已簽具
      切結放棄就此原因事實所生之國家賠償請求權及其他一切損害賠償請求權為由
      ，拒絕國家賠償一事。查原告確已領取台北市府特別救助金一萬元，惟台北市
      政府養工處八十八年十月二十六日函告知須於八十八年十一月一日前補送資料
      ，未補送者視同放棄。今原告既欲請求國家賠償，故未再補送任何資料，亦未
      再領取另外之九萬元救助金，若如該函所示，即視同放棄特別救助金之請求，
      則原告所簽具願領取特別救助金而放棄國家賠償之切結書亦應同時失其效力。
      況該切結書應屬台北市政府養工處與原告所定之和解契約，自應受民法和解契
      約或行政程序法上行政契約之拘束。就該和解契約言，其係養工處一方預定用
      於同類契約之條款而預定之契約，其僅給付一萬元，卻要求一方當事人拋棄一
      千多萬元國家賠償之權利，依其情形明顯顯失公平，揆諸新修正民法第二四七
      條之一之規定，其約定係屬無效。且當初領取特別救助金時，並不知竟係養工
      處對公有公共設施設置或管理有欠缺所造成，始簽下切結書，而後始發現，依
      情事變更原則，就該和解契約法院亦有權予以變更。且國家賠償請求權係憲法
      第二十四條所保障之權利，似亦不容許任意以附合契約剝奪之。況當初簽具切
      結書時，因原告識字不多，文山區華興里里幹事陳雨林亦未特別告知須拋棄一
      切國家賠償之權利，致原告誤認只要簽了切結書即可領取一萬元，熟知竟係要
      求原告等拋棄一切國家賠償權利之文件。故原告簽具該切結書時顯然陷於錯誤
      ，故縱認該切結書有效，原告亦可依民法錯誤之規定撤銷之。再按國家賠償制
      度之目的，乃為使人民權利因國家公務員之違法失職而得以救濟，若人民之國
      家賠償請求權，得以因行政機關單方之意思表示而喪失，無異使行政機關得藉
      此方式排除所有國家賠償責任，且藉高權來強迫人民放棄國家賠償請求，顯亦
      有違背公序良俗之虞。從上所述，原告所簽之切結書當屬無效，縱非無效亦屬
      得撤銷，爰依國家賠償法請求被告賠償如聲明所示。
（七）原告僅於領取特別救助金時在印領清冊上蓋章，但並未簽具任何放棄國家賠償
      之切結書，此切結書純係文山區華興里里幹事陳雨林，因原告識字不多，於蓋
      印領清冊之同時未經原告同意，亦未告知欲領特別救助金須放棄國家賠償權利
      下，即私自加蓋原告之印章並私自代原告簽名。
（八）被告就公有公共設施之設置、管理有欠缺：
  １、被告之排水溝設計、施工不當：(1)富山路一巷之排水箱函因排水斷面縮小，形
      成排水障礙。(2)木柵路下主要排水管涵管徑不足、斷面縮小及逆坡排水，造成
      排水效能不佳。(3)中港抽水站前，光輝公園西側排水箱涵有高低差級束縮現象
      ，易造成排水瓶頸、上游水位壅高，導致富山路淹水。
  ２、上開事實之證據：
    (1)富山路一巷之排水箱函因排水斷面縮小（由寬度一點五公尺縮成直徑1公尺到
      下游又成一點二公尺）形成排水障礙，致暴雨水流湍急，無法宣洩，遇雨積水
      （見台北市政府環保局八十八年十月十三日北市環三字第八八二三九八七四Ｏ
      Ｏ號函）。
    (2)台北市政府環境保護局於八十八年九月二十八日曾以北市環三字第八八二三七
      六七五ＯＯ號函台北市政府工務局養工處，其內容略謂：「一、光輝路排水幹
      線經環保局派員勘查，發現該地區地勢低窪，較中港抽水站及木柵路、富山路
      一帶約低150公分，且木柵路流向光輝路雙孔箱涵排水斷面突然縮小，又有逆
      坡，致暴雨來臨時，水流宣洩不及而積水。二、該局將該區列為重點清疏地段
      ，自八十八年四月調派吸泥車進行清疏，光輝幹線至八十八年七月五日已清理
      完畢。三、光輝路雨水下水道自木柵路一段至至中港抽水站間成啦叭形之束縮
      現象，影響排水造成冒水淹沒低窪地區，且又屬兩邊高中間低之結構，其最低
      窪處即在光輝（明）公園下方，該箱涵平時積水約七十公分（即光輝（明）公
      園下方積水至九十公分水流方得進入抽水站），該處溝渠結構不良，如未儘早
      施工改善，遇豪大雨勢恐致嚴重積水。」可知其設計確有不當。
    (3)台北市政府工務局於民國八十八年七月十三日所作「本市積水問題之防範與災
      後救助措施報告」之附件四「八十八年六月間個案積水嚴重地點原因分析及因
      應對策表」中承認：「中港抽水站前，光輝公園西側排水箱涵有高低差級束縮
      現象，易造成排水瓶頸，上游水位壅高。」故被告排水溝設計、施工不當至明
      。
    (4)台北市政府工務局養工處委託亞新工程顧問公司辦理「文山中港抽水站及進水
      系統檢討改善規劃報告」第二至四頁亦指出：由於木柵路下主要排水管涵管徑
      不足及逆坡排水，造成排水效能不佳，富山路淹水時有所聞。故建議將木柵路
      下方富山路口至光輝路口約一百三十公尺逆坡排水之ψ350mm管涵，改以ψ
      1500mm管涵，坡度0.5%代替。
    (5)台北市政府環境保護局八十九年五月十號北市環三文字第八九四ＯＯ二二八Ｏ
      Ｏ號函說明二中認：八十八年六月十七至二十日及七月二日富山路排水溝積水
      係富山路沿線延伸光輝路至中港抽水站，排水系統結構不良致宣洩不及，因而
      導致雨水倒灌，造成無法排水而嚴重積水。
    (6)台北市政府工務局養工處於八十九年五月二日起對富山路附近地區施工，改善
      排水工程，足證其排水溝渠設計必有欠缺，否則何須於富山路附近地區施工，
      改善排水工程？
  ３、在八十八年六月十七日至二十日及同年七月二日，大雨來臨之前，辛亥路與富
      山路大排水溝早已因水泥、土石而嚴重淤塞，以致大雨來時，辛亥路大排水溝
      因泥沙淤塞無法排水，致水流蔓延至民房，附近居民陳英昌、林淑珠、陳兆輝
      、高永銳等，為防止雨水蔓延成災，紛紛動手清除水溝中之淤泥，惟緩不濟急
      ，富山路地區仍然積水成災。
  ４、上開事實之證據：
    (1)被告於答辯狀中自承：台北市政府環境保護保局曾調派吸泥車進行清疏，並於
      八十八年七月五日始清理完畢。足見六月十七日至二十日及七月二日大雨之時
      排水溝已然淤塞，否則何須派員清除淤泥？
    (2)台北市政府工務局前揭「本市積水問題之防範與災後救助措施報告」中亦自承
      ：１七月二日降雨強度特大，乃造成光輝﹙明﹚公園一帶嚴重積水，養工處同
      仁依據六月二十八、二十九日縱走勘查所見幹線淤積情形，緊急通報預約廠商
      進行清疏。（該報告第五頁第五行）２光輝路下排水箱涵淤積嚴重（平均約六
      十五公分）且散落有混凝土塊及碎石，影響正常排水至鉅﹙該報告之附件四「
      八十八年六月間個案積水嚴重地點原因分析及因應對策表」﹚。可見該幹線溝
      渠確有淤塞，而養工處怠於清除，故被告否認怠於清除淤泥，純係卸責之詞，
      不足採信。
    (3)由上述證據可知辛亥路及富山路大排水溝泥沙淤塞確屬事實，被告辯稱已自八
      十八年起即委請台北市環保局派員清除淤泥，絕無原告所稱怠於清除淤泥之情
      事，惟所謂怠於執行職務，含「遲緩」在內在雨季來臨前本應進行疏濬「完成
      」，而非俟雨季來臨時始開始疏濬，五、六月為台灣之梅雨季，為人盡皆知之
      事實，並非不能預防，故應在五六月前即應疏濬完畢，今竟於雨季已近尾聲時
      ，始疏濬完成，，致造成人民損害，即屬「遲緩」執行職務，依前揭說明即應
      負國家賠償責任。
  ５、中港抽水站於民國六十三年已建置完成，目前中港抽水站設計抽水容量15cms
      ，已不足負荷五年頻率暴雨逕流量，加上抽水站機組老舊，效能降低，抽水能
      力更形低落，再加上都市高度開發，地表逕流量增加下，現有排水系統集水面
      積大，抽水站機組難以負荷，造成局部積水。台北市政府原擬增設文山、木新
      抽水站，以減輕中港抽水站之負荷，惟因故並未興築，故原擬排往木新抽水站
      之雨水，目前仍排往中港抽水站，造成中港抽水站負荷過重，而積水無法排除
      。
  ６、上開事實之證據：
    (1)中港抽水站目前總抽水量15cms，依據養工處委託中華顧問公司於民國七十五
      年進行之「台北市木柵景美雨水下水道檢討及支線調查」針對中港抽水站所進
      行之排水現況檢討，其結果顯示：中港抽水站依五年一次颱風雨檢討，需求抽
      水容量24cms，現有抽水容量15cms，不足9cm 。由上述可知被告在民國七十五
      年即知道抽水站容量不足之情形下，竟未改善。
    (2)民國八十八年亞新工程顧問公司再度評估之結果，發現由於抽水站前池尺寸調
      節功能有限，於洪峰流量到達時三部機組全開加上調節池作用仍造成水位上漲
      超過地面，故目前中港抽水站設計抽水容量已不足負荷五年頻率暴雨逕流量。
      而又加上抽水站機組老舊，效能降低，則抽水站抽水能力更形低落，是以上游
      低窪區於暴雨後淹水時有所聞。
    (3)台北市工務局養工處委託中興工程顧問公司辦理「台北市○○區○○路增設抽
      水站方案檢討評估報告」承認：在都市高度開發，地表逕流量增加下，現有排
      水系統由於集水面積大，若瞬時流量過大，抽水站機組勢必難以及時宣洩，造
      成局部積水。台北市政府工務局原計畫增設木新抽水站，以減輕中港抽水站之
      負荷，為因民眾抗爭而未設立。故原擬排往木新抽水站之雨水，目前仍排往中
      港抽水站。
    (4)台北市政府工務局於前揭「本市積水問題之防範與災後救助措施報告」中自承
      ：由於抽水站未興築或抽水機容量不足，尤以文山、木新抽水站未能依計畫辦
      理，致木新路與保儀路附近地區積水無法改善（該報告第六頁第五點），又其
      於附件四「八十八年六月間個案積水嚴重地點原因分析及因應對策表」中亦自
      認：由於中港抽水站容量不足致造成光輝路光明公園附近嚴重積水，故擬增設
      5cms抽水機一部。並檢討木柵路一段施築排水幹線往西行之可行性，以減輕中
      港抽水站之負擔。
  ７、光明公園連接至中港抽水站間，有部份逆坡排水之狀況，造成渠道排洪能力不
      足，同時箱涵束縮，造成瓶頸，致排水不良，造成下游抽水站無水可抽，而光
      輝路確人孔冒水。
  ８、上開事實之證據：
    (1)台北市工務局養工處委託亞新工程顧問公司辦理「文山中港抽水站及進水系統
      檢討改善規劃報告」中承認：光明公園連接至中港抽水站間，有部份逆坡排水
      之狀況，造成渠道排洪能力不足，同時於光明公園下方原雙孔3.5m  x 2m箱涵
      束縮成頂寬5.5m、底寬3.7m、深3m之單一梯形渠道，造成水位於此段明顯抬升
      ，同時斷面銜接處存在36cm之逆坡，導致排水不良，造成局部積水。又光輝路
      下排水幹線於光明公園下由雙孔2.7m x 2m箱涵匯集成單孔3.5m x 2m箱涵，造
      成瓶頸，始上游來水要抬高水位方能克服，造成下游抽水站無水可抽，而光輝
      路確人孔冒水。
  ９、富山路大排水溝之下水道出口於設計之初，本無柵欄，惟養工處於數年前，為
      防止上游施工之泥沙流入下水道，故在富山路排水溝加設柵欄，民國八十八年
      六月十七日至二十日及同年七月二日，大雨來之時，富山路大排柵欄並未開啟
      ，致蔓延之大水無法從下水道宣洩，以致積水成災，使原告放置倉庫之貨物全
      遭淹毀。
（九）被告抗辯：海帶已存放七年，是否可食用仍存疑問？倘已不能食用，原告則無
      損害，其請求國家賠償自無理由。且依經驗法則，應推定原告無法將海帶全部
      售出。惟據食品研究所之公函，乾海帶屬低水活性食品，本可長期保存，若保
      持乾燥不發霉，長期仍可食用。再者，原告於庭訊中已有所陳，海帶之零售價
      格並不會因保存時間之長短而不同，故不知被告之「經驗法則」及「推定」從
      何而來？退步言之，縱該批海帶如被告所言，可能已無法食用，然查其仍可另
      作他途使用（例如可將其磨成粉，製成「工業用海菜粉」，用來作為粉刷牆壁
      之黏著劑，一包（一兩）批發價約三十元），故原告之損害亦不因此而減小。
三、證據：提出經濟部公司執照暨台北市政府營利事業登記證影本各乙件、輸入許可
    證影本二件、台北市政府環境保護局八十八年十一月三十日北市環三字第八八二
    四五八五七００號函影本乙件、統一發票影本二件、食品工業發展研究所八十九
    年四月一日（89）食研服字第０四四七號函影本乙件、照片三張、大排水溝地形
    位置圖、台北市政府工務局養護工程處拒絕賠償函影本乙件、台北市政府環保局
    88,10,13北市環三字第八八二三九八七四ＯＯ號函、台北市政府環境保護局八十
    八年九月二十八日北市環三字第八八二三七六七五ＯＯ號函、台北市政府工務局
    民國八十八年七月十三日「本市積水問題之防範與災後救助措施報告」、台北市
    政府工務局養工處委託亞新工程顧問公司辦理「文山中港抽水站及進水系統檢討
    改善規劃報告」、台北市政府環境保護局八十九年五月十號北市環三文字第八九
    四ＯＯ二二八ＯＯ號函、富山路及木柵路施工照片九張、台北市工務局養工處委
    託中興工程顧問公司辦理「台北市○○區○○路增設抽水站方案檢討評估報告」
    、傑信公證有限公司－泡水海帶增加重量比例估算報告、統一發票三聯、剪報一
    份、乾海帶所製成之「工業用海菜粉」樣品乙包為證，並聲請訊問證人陳英昌、
    林淑珠、陳兆輝、高永銳、陳秀琴，及聲請履勘現場。
乙、被告方面：
一、聲明：駁回原告之訴。
二、陳述：
（一）原告所簽具之放棄國家賠償請求權切結書具有效力，本件欠缺權利保護要件：
  １、原告所簽具之放棄國家賠償請求權切結書，其上面之印章係真正，為原告在八
      十九年六月二十八日庭訊中自認在案。而其主張印章係交付里幹事陳雨林代為
      蓋章，且交付時並不知悉必須放棄國家賠償請求權之事等語，並無證據以實其
      說。事實上，該切結書之主要內容即為放棄國家賠償請求權，而特別救助金印
      領清冊附註二亦載明「受災戶須繳付放棄國家賠償請求權之切結書」，里幹事
      陳雨林於八十九年六月二十八日作證時，亦證稱特別救助金印領清冊上的印章
      是原告自己拿來蓋的，而簽切結書時「我那時有跟他說明不能要求國家賠償」
      ，況且甲○○雖然七十多歲，畢竟是一家股份有限公司之負責人，甚至從事國
      外進口之此種需要高級外語能力之業務，因此原告無學歷證件或其他資料引為
      佐證，徒以「識字不多」等語辯稱其不了解該切結書及印領清冊附註之文字意
      義，實難令人信服。
  ２、原告主張國家賠償請求權係憲法第二十四條所保障，故非原告所得拋棄云云，
      此項見解顯有錯誤。按國家賠償請求權雖屬公法上請求權，其性質終究屬於財
      產上之請求權，且從國家賠償法第八條時效期間之規定，可知人民有行使或不
      行使該請求權之權，從而亦有拋棄之權甚明。
  ３、原告主張依憲法第一百五十五條規定，國家對受非常災害之人民，應予以適當
      之扶助與救濟，故國家之救助行為不應附有任何對價或負擔云云。首先，憲法
      第一百五十五條之規定，係針對「非常災害」而設，即類似九二一大地震等人
      類無法預期之重大災害而言，並非本次積水事件所能相比。況且，本次積水若
      係憲法第一百五十五條所稱之「非常災害」，則災害之發生既屬人類無法預期
      ，自非被告之設置或管理義務有欠缺所致，從而原告之國家賠償請求權無由發
      生。其次，由於國家預算有限，不可能無限制救助一切災害，因此國家之救助
      行為，縱屬國家之義務，終究並非人民之「主觀公權利」，只能算是一種「反
      射利益」。因此，既然同次積水事件之受災戶對此次台北市政府所發放之特別
      救助金，並無公法上請求權，則相關災民倘認為特別救助金之數額過低，相較
      於國家賠償得請求之金額差異過鉅，自得選擇不受領特別救助金，災民之國家
      賠償請求權，並未受到任何限制，台北市政府以放棄國家賠償請求權作為發放
      特別救助金之條件，並無不當。原告若自始不願放棄國家賠償請求權，應該拒
      絕受領該特別救助金，如今既然業已受領，即表示已同意台北市政府之條件，
      放棄國家賠償請求權，更何況原告已簽具切結書在案。
  ４、原告主張被告八十八年十月二十六日函知其須於八十八年十一月一日前補送資
      料，未補送者視同放棄，而原告既未補送資料而無從領取最高額度之特別救助
      金，則放棄國家賠償之切結書亦應同時失去效力云云。按台北市政府核定該次
      積水救助標準為「積水五十公分以下救助一萬元」，且原告業已領取，至今仍
      未返還，則其請領特別救助金之行為業已發生效力，亦符合切結書上「已接受
      台北市政府特別救助，而獲圓滿解決」之意旨。至於原告未補送資料致未申請
      最高額度之特別救助金十萬元，要屬另一問題，與先前法律行為之效力毫無關
      係，自不因其未領取另外之九萬元而影響切結書之效力。
  ５、原告主張切結書之性質為和解契約，依新修正民法第二百四十七條之一規定，
      係顯失公平應為無效云云。首先，雖然受領救助金之條件為放棄國家賠償請求
      權，但台北市政府及被告自始並未承認有國家賠償責任，亦未主張救助金係國
      家賠償金，故系爭救助金之性質仍屬於公法上之授益處分，因此切結書之性質
      若屬契約，亦是公法上之契約，應依據行政程序法相關規定認定其效力，若有
      爭議並應依據行政訴訟程序以確認其效力，既非普通法院管轄範圍，亦不應適
      用民法。況且依據實體從舊原則，原告所主張之民法第二百四十七條之一，在
      事件發生之時既然並不存在，於本件自無適用餘地。
  ６、原告無法證明其主張之賠償金額係可得預期之利益，故賠償金額應以成本價而
      非批發價估算，其總金額最多不超過新台幣十八萬元，甚至可能完全無賠償請
      求權，因此特別救助金之條件並非不公平：原告主張所簽之拋棄國家賠償請求
      權切結書為無效，其理由之一為台北市府特別救助金只有一萬元，而原告之國
      家賠償請求權金額高達六百多萬元，兩者數目相距懸殊，從而顯失公平應屬無
      效云云。乍看之下，倘若不加細察，遽認原告之國家賠償請求權範圍的確高達
      六百多萬，的確容易令人形成該放棄國賠請求權之切結書顯失公平的心證。然
      而，原告以市場批發價每公斤四百五十元計算，而非以其進口乾海帶時之成本
      價估算，可見其主張者乃民國第二百十六條第二項之「依通常情形或依已定之
      計劃、設備或其他特別情事，可得預期之利益。」，則依民事訴訟法第二百七
      十七條規定：「當事人主張有利於已之事實者，就其事實有舉證之責任。」原
      告對此高達新台幣六百多萬元之損害賠償債權，需善盡舉證之責，證明其所主
      張之利益有可預期之高度可能性，始能認定其存在。姑且不論海帶係民生日常
      食品，其價格易隨國外產地之狀況而變化起伏，不應以某一短暫時刻之市場價
      格來判斷。就此利益之取得方法而言，依原告於起訴狀之主張，其自八十一年
      進口四十噸乾海帶後，七年多來只販售出二十噸，故原告若要將剩餘之海帶賣
      出，推算依理也要再花七年以上的時間，且原告在準備書狀（四）第七項中，
      亦主張其原先之目的即為「慢慢賣」，顯見系爭受損之海帶，若未受損，亦非
      在事件當時即能賣出。但原告對於高達六百多萬元的債權主張，本身又係長期
      專門從事乾海帶買賣，卻只提出食品工業發展研究所一紙未說明推算過程及依
      據以供被告行使詰問權之簡短函件，即主張乾海帶自民國八十一年起保存七年
      至民國八十八年不會壞，實難謂已善盡舉證之責。按海帶雖經乾燥處理，終究
      是有機物，仍然有保存期限的問題，究竟保存期限多久，應有科學方法足以提
      出作為證明。縱使食品工業發展研究所之說法無誤，原告亦未提供證據證明系
      爭受損海帶若未受損，在未來七年的保存、販售過程中不會變壞。因此，原告
      主張以批發價計算損害賠償金額，並無理由。系爭損害賠償範圍只能以民國第
      二百十六條第一項之「所受損害」而認定，亦即以原告購入系爭海帶時之成本
      價為準，而非以其出售時所得預期之利益為準。原告於八十一年八月進口乾海
      帶二十噸，依起訴狀證二之第二份輸入許可證看來，該次之進口單價為每噸四
      百美元，即每一千公斤四百美元，從而退萬步言，縱使實際損害不扣除由於「
      未濾乾」而增加之水份重量，以原告主張之一萬四千八百零一公斤即十四點八
      零一公噸計算，所受損害為400X14.801=5920.4美元，按民國八十一年的匯率
      已難考察，姑且以一美元兌換三十元台幣計算，則原告所受損害只有
      5920.4X30=177620元，即新台幣十七萬七千六百二十元而已。原告所受之損害
      ，如先前所述，最多只有十七萬多元而已，若再扣除被告在下述第肆項中所主
      張之應扣減數額，更是所剩無幾，是否高於一萬元亦屬可疑。況且若無受損事
      實，原告一方面須繼續付出保存場地之使用代價、除溼防蟲等費用，另一方面
      系爭海帶未必能保存如此長久，若未能保存則縱無此次積水事件亦將因罹於保
      存期限而全部損壞。縱使能保存，市場上亦未必總是能有一公斤四百五十元之
      價格，再加上進行國家賠償程序需付出律師費且耗時耗費等考慮，受領一萬元
      而放棄國家賠償請求權，就本件來說並無任何不公平之處。因此無論依公法或
      依私法，該切結書之效力實無可置疑。
  ７、原告主張領取特別救助金時，並不知被告就公有公共設施或管理有欠缺，而後
      始發現，故依情事變更原則，法院有權變更云云。然而被告既然自始未曾主張
      有國家賠償責任，則所謂「放棄國家賠償請求權」，其真意自屬「事後若發現
      有國家賠償責任問題，亦同意放棄」之意思，而原告在簽訂切結書之前早已知
      道海帶受損之事，以及海帶之市價，可以估算出國家賠償請求權之數額，卻仍
      然簽訂了切結書，其放棄之意思甚明。故縱使被告果真有國家賠償責任，且原
      告係於簽訂切結書後始發現，亦不違反該切結書之意旨，並無情事變更問題。
  ８、末查原告主張里幹事陳雨林在簽訂切結書之前並未向甲○○告知須拋棄一切國
      家賠償權利，故顯然陷於錯誤，主張撤銷云云。按陳雨林已於八十九年六月二
      十八日作證稱有告知甲○○須拋棄國家賠償權利，且被告先前已詳述原告之得
      請求金額甚少，切結書之條件並無任何不公平之處，則甲○○同意拋棄不確定
      可否獲得之國家賠償金以換取必可獲得之特別救助金，乃任何有理性之人當然
      會作的決定，故系爭切結書顯然並無錯誤問題。九、綜上所述，系爭切結書之
      效力並無疑問，從而本件欠缺權利保護要件，應依民事訴訟法第二百四十九條
      第二項之規定予以駁回。
（二）被告就公有公共設施之設置及保管並無欠缺，國家賠償責任無由發生：
  １、系爭公共設置已符合台北市○○○○道設計之容量，從七十五年以來，該地區
      降雨量未曾逾本市○○道設計標準，亦未曾有積水現象，足證被告就設置及管
      理並無過失，已盡相當之注意並已為防止損害之必要措施。否則，倘若原告倉
      庫所在地區曾經發生積水，而原告竟仍將乾海帶堆置於該地區，則原告就損害
      之發生顯有重大過失。而唯一發生之系爭積水事件，其主因乃為本次八十八年
      六月十七日下午三時至四時暴雨事件，一小時累積降雨量達一百零一點五公釐
      ；六月十九日下午二時至五時，文山區博嘉雨量站一小時累積降雨亦達八十四
      公釐；七月二日下午十分鐘內降雨量達二十公釐，均超過本市○○○○道設計
      容量之標準（每小時七十九公釐；十分鐘三十公釐），係屬天然災害事件，非
      屬被告所能預料，從而縱使原告受有損害，國家亦無責任，合先敘明。
  ２、其次，縱使台北市政府就該地區之排水系統有缺失，然而排水系統之設置及管
      理涉及許多權責單位，被告只能就自己權責範圍內負責。從而系爭積水事件之
      發生若係其他單位之責任，應由原告以該單位或台北市政府為被告另行起訴，
      非本件程序所能過問。原告對於發生積水之原因，係被告權責範圍之內者，應
      負舉證責任。
  ３、本件系爭排水溝設置並無欠缺：
    (1)在系爭積水事件發生後，雖然台北市政府工務局所作「本市積水問題之防範與
      災後救助措施報告」，以及亞新工程顧問公司所作「文山中港抽水站及進水系
      統檢討改善規劃報告」對木柵路一段至中港抽水站間之排水系統提出改善意見
      ，但此乃由於此次事前無法預測之大雨，影響了對未來暴雨逕流量之重新估計
      後，根據對未來的估算所進行之整修計劃，並非認為此次積水之發生，係相關
      單位之行政疏失所致。況且台北市政府工務局所提到之可能積水地區，並不包
      括原告倉庫所在區域，相關可能造成積水的原因與本件並無因果關係。而亞新
      工程顧問公司所作報告，係針對中港抽水站及進水系統所作分析，並未針對富
      山路之排水系統作任何測量、鑑定分析。原告雖引用亞新工程顧問公司之報告
      第二十四頁，主張「由於木柵路下主要排水管涵管徑不足及逆坡排水，造成排
      水效能不僅，富山路淹水時有所聞。……」云云，然而該份報告中除了這幾行
      文字外，其餘地方全無有關富山路排水系統之報告，且這幾行文字係在報告文
      字之最末段。為何該報告末尾會突然天外飛來一筆提到富山路，原因並不清楚
      ，但整份報告中並無任何足以佐證這幾行文字的科學證據資料，則屬確然。尤
      其該報告提到之「富山路淹水時有所聞」乃被告堅決否認，況且倘若屬實，原
      告豈有不知，又怎可將乾海帶放置於該地區之倉庫內？
    (2)富山路一巷之排水箱前段面寬度1.5公尺係依原砌石明溝改建，砌石溝璧粗糙
      ，排水效率較差，後段改埋設涵管，已可善排水效果，故將排水面縮小為1.2
      公尺，即足以解決排水問題，此由該斷面存在已久，歷年來並未造成淹水情況
      ，足資印證排水面縮小並非造成淹水之因素。原告所提出環保局之公文指出斷
      面縮小，又有逆坡造成積水原因，純屬環保局未經過任何計算分析所得單方臆
      測之看法，顯不足採。按排水溝設計乃係「依暴雨檢討結果，並建立數學模式
      以電腦運算、檢討設計雨量下現有排水系統功能，以及調查人孔、位置與道路
      之關係，各方向進管線之管徑大小與人孔相關位置，人孔形狀、尺寸等並標示
      水流方向及淤積情形，同時繪製人孔斷面圖，以計算出可能發生冒水人孔及冒
      水量之地區，再以數據設置排水系統」。原告一再提出環保局為具有公信力之
      機關，其所指出富山路一巷之排水面縮小，又有逆坡為造成本次積水原因，環
      保局必經確切調查與審慎之認定，當然可信，絕非環保局未經過任何計算分析
      所得單方臆測之看法云云，則原告應舉證提出環保局針對淹水地區所引用之數
      學模式以電腦運算、檢討設計雨量下限有排水系統功能，以及調查人孔、位置
      與道路之關係，各方向進管線之管徑大小與人孔相關位置，人孔形狀、尺寸等
      並標示水流方向及淤積情形等科學方法、計算分析之數據為何，以實其說，而
      非泛泛空言之指摘。
    (3)亞新工程顧問股份有限公司於八十九年三月作成【文山中港抽水站及進水系統
      檢討改善規劃報告】，該報告係針對未來改善排水系統所作成，此由該計畫乃
      係針對中港抽水站系統及集水區進行水文、水理檢討，以及現況排水系統改善
      方案之評估，作為加強區域排水、減少洪澇損失之設計與執行之參考，此有「
      文山中港抽水站及進水系統檢討改善規劃報告」可稽，而非原告所指係因系爭
      災害所為之檢討報告。而富山路之排水系統有二支線，一為木柵路二段經光輝
      路至中港抽水站、一為富山路經辛亥路至中港抽水站，故該報告所指管徑不足
      ，係指光輝路至中港抽水站之支線而非富山路經辛亥路至中港抽水站之支線，
      而原告所在位置係另一支線，故原告所指顯有所誤會，此由台北市地形圖可稽
      。
    (4)文山區中港抽水站集水區，依據民國七十五年本局新建工程處委託中華工程顧
      問司辦理「台北市木柵景美區○○○○道檢討及支線調查報告」計畫，針對系
      統容量檢討，依美國環境保護署之慣例以及台北市山坡地開發建築基地規劃設
      計技術規範第四點排水系統設計頻率以五年為一次，設計暴雨檢討結果，並建
      立數學模式以電腦運算、檢討設計雨量下限有排水系統功能，以及調查人孔、
      位置與道路之關係，各方向進管線之管徑大小與人孔相關位置，人孔形狀、尺
      寸等並標示水流方向及淤積情形，同時繪製人孔斷面圖，以計算出可能發生冒
      水人孔及冒水量之地區。依該報告指出光明公園附近於設計時有積水之虞，但
      光明公園與本案案址距離約三百公尺，根據上開報告分析計算結果可明確看出
      本案系爭區域降雨時並不會發生積水現象。原告損害發生淹水地區遠離冒水人
      孔地區，即該區在降雨量符合台北市○○道設計標準時，依客觀情形並不會發
      生積水，故被告主張排水系統設置並無欠缺，自屬有據。
    (5)依據台北市山坡地開發建築基地規劃設計技術規範第四點排水系統設計頻率以
      五年為一次，故降雨標準以五年頻率暴雨計算（I等於8608/t+49.14）每小時
      七十九公釐、每十分鐘二十四公釐。按富山路一帶歷年來均未有淹水紀錄，本
      次積水主因乃為八十八年六月十九日及七月二日暴雨驟降，按距離積水地區最
      近之雨量分佈站為博嘉國小，依台北市政府氣象局所提供該站日雨量資料可知
      ，六月十九日下午二時至二時二十九分此三十分鐘之降雨量為六十二公釐已超
      過設計標準五十四公釐；七月二日下午二時二十分至三時九分此五十分鐘之降
      雨量為七十五公釐，已超過設計標準七十二點三公釐，由上可知本次暴雨事件
      降雨量超過台北市○○○○道設計容量之標準，故本次積水事件純屬天然災害
      事件，而非設置有欠缺或被告管理不當所致。
    (6)按公共設施之規劃設計，乃係牽涉國家整體建設與財政考量，於財政規劃預算
      範圍內依據政府施政計畫而提出，因而被告對於所有公共設施並不負無限制建
      設之責，否則國家建設必有失輕重無法均衡發展。被告於下水道設置之設計規
      劃時，於預算範圍內已依暴雨檢討結果，並建立數學模式以電腦運算、檢討設
      計雨量下限有排水系統功能，以及調查人孔、位置與道路之關係，各方向進管
      線之管徑大小與人孔相關位置，人孔形狀、尺寸等並標示水流方向及淤積情形
      ，同時繪製人孔斷面圖，以計算出可能發生冒水人孔及冒水量之地區，再以數
      據設置排水系統，故並無任何設置欠缺之問題，此由該區歷年來，只要降雨在
      標準值下，均未聞有積水事件足資證明。若因有不可估算預見之自然外力介入
      ，例如超過降雨量標準值之暴雨驟降導致淹水，即謂設置有所欠缺或管理不當
      ，豈不變相要求被告就下水道設計負無限制承載之責，則國家將負擔無限制之
      成本以來防止暴雨來臨，在國家資源有限之情形下，其他建設豈不廢置不論，
      國家資源的分配顯不符合比例原則，故原告所指因暴雨造成積水即足顯示排水
      道設置有欠缺或管理不當，委無可取。
    (7)原告再三指摘富山路大排水溝加設柵欄，致下水道無法排水，縱使非被告所設
      被告亦有拆除之責云云。惟查，該柵欄並非被告所設，而且該柵門既屬活動，
      上方又有相當空隙足供水流通過，且原告於八十九年六月五日準備書狀中亦自
      承該柵欄具有防止上游施工之泥沙流入下水道之功能，而富山大排上方正在施
      工，且泥沙流入富山路大排水溝又屬原告一再指摘之事，因此該柵欄在本次積
      水事件中未曾開啟，對於積水之發生是否曾扮演積極作用，誠屬尚未證明之事
      。而原告所提出之各種工程報告，亦未曾提到此柵欄係造成積水之原因，從而
      原告就此部分之指摘並不足採。
    (8)原告主張：富山大排上方正在施工，被告對此排水設施之設置與管理，並未為
      適切妥當之措施，應負設置或管理欠缺之責任。然而富山大排上方近幾年來之
      土地開發（包括發現之旅），均經由市政府的審慎環境評估始核准開發，尤其
      針對山坡地之排水系統有更嚴格之審核標準，部分排水已於開發區即自行吸收
      ，故開發區所流下之排水量應較開發前量更少，因此土地開發並不會對鄰近地
      區排水之承載量帶來不良之影響。
  ４、中港抽水站設備老舊、容量不足，並非造成此次災害之原因：
    (1)中港抽水站及其抽水量不足、水路缺失等，縱使可能造成其他地區積水，並不
      會造成富山路一帶積水的現象。原告指稱中港抽水站與富山路排水溝間設計不
      當有高度落差，查有落差之處實為中港抽水站與光明路，故人孔冒水之處為光
      明路而非光輝路，更非「富山路」。此由新工處於七十五年所做的【台北市木
      柵景美區○○○○道檢討及支線調查報告】分析計算暴雨可能冒水人孔，並無
      富山路一帶可稽，而所謂人孔冒水亦即排水不及而向上（外）冒出，原告竟謂
      「排水系統設置有無欠缺並非只視其是否位於其可能規劃可能冒水之人孔而定
      ，而應視其排水溝之設計有無缺陷，是否確符合標準而定。」顯係對排水工程
      有欠瞭解，蓋設施有無不足惟有以人孔是否冒水評定之，若人孔不會冒水亦即
      排水負載並無欠缺，又豈能空言指摘設計有缺陷？況且，抽水站容量不足，須
      增設新的抽水站，相關工程事涉多個機關單位，並非被告單位之權責事項，豈
      能以未增設抽水站而責怪被告？亦即，原告就此部分應以其他機關為被告，而
      非以養工處為被告。
    (2)原告以亞新工程顧問股份有限公司【文山中港抽水站及進水系統檢討改善規劃
      報告】中指出：「上游低窪區」於暴雨後淹水時有所聞，以說明中港抽水站老
      舊等問題，被告並不否認，唯淹水之「上游低窪區」係指光明公園、光輝路一
      帶，而非富山路，故原告以此主張係造成淹水之原因，顯有誤會。
    (3)台北市政府為解決木柵區排水系統問題，原擬增設「木新抽水站」而非原告所
      稱增設文山、木新二個抽水站，茲因附近居民抗爭、阻撓而無法興建，以此指
      責被告，實屬牽強。又監察院針對民眾陳情指控台北市政府就木柵區排水系統
      整體規劃、建構過程有違法怠職乙事，經過調查作成結論為台北市政府並無違
      法失職之處。該監察院報告（同被證八號）指出：「有關木柵區排水系統整體
      規劃、建構過程，台北市政府尚難認為有違法怠職之咎，‧‧‧‧惟查台北市
      政府相關單位，於本案行政協調及決策過程中，迭為順應民意一再變更既定工
      程計畫，核其所為，立意雖屬良善，尚難苛責非是，然因而造成工期延宕、損
      及公共利益及虛擲工程委託設計服務費之事實，確有可議。」，查台北市政府
      體察民意造成決策之變更，令人難苛責非是，至於工期延宕、設計費使用過多
      ，實為變更決策過程中所不可避免，此為台北市政府為順應民意之要求所必須
      面對之負面問題，市政府坦然面對並虛心加以檢討，不過該份報告乃係針對整
      個木柵區之排水系統所作之報告，並非針對系爭積水事件所作之分析，與本案
      原告所受之損害間毫無任何因果關係可言。
    (4)原告遽指因工程延宕而造成民眾損害，應負賠償責任云云。惟查，被告就木柵
      區排水系統整體規劃計畫興建抽水站工程，乃係為行政計畫之內部行政行為，
      目的在推行公共事務，被告機關興建抽水站之速度再怎麼快，終究需要時間，
      例如經立法機關同意預算、依政府採購法公開招標等等，再再需要時間，豈能
      因在本件積水事件前未完工，即認有怠於執行職務之行為？縱認為係怠於執行
      職務，亦尚難認為人民之權利因而遭受直接之損害，此性質上仍屬適當與否之
      行政裁量問題，既未達違法之程度，亦無在個別事件中因各種情況之考量，例
      如：斟酌人民權益所受侵害之危險迫切程度、公務員對於損害之發生是否可得
      預見、侵害之防止是否須仰賴公權力之行使始可達成目的而非個人之努力可能
      避免等因素，已致無可裁量之情事者，自無成立國家賠償之餘地，參照司法院
      釋字第四六九號解釋理由書。依上開解釋理由書之意旨，被告雖基於諸多考量
      未能如期興建抽水站，但依行政便宜主義行政機關自有裁量權，按具體情況決
      定執行程度，而被告財產權所受之損害，並非在行政計畫所保護之利益內，職
      故，實難認為原告之權利因被告興建抽水站計畫工程延宕而遭受直接之損害，
      故被告對於原告所受之損害自無負賠償責任之義務。
  ５、排水溝泥沙淤塞問題，非被告職責範圍內所管轄之事務：
    (1)原告指稱本災害發生之原因係由於辛亥路排水溝渠因泥沙淤塞無法排水，再加
      上富山路經木柵路至光輝路支線排水不良所致，然查，台北市○○○○道之「
      清理疏浚」由市政府環境保護局所管理，此有台北市○○道管理規則第二條第
      五款規定，台北市政府研究發展考核委員會亦明白指述：「有關環保局查報排
      水系統內混凝土、泥漿凝固，倘係工地污染、淤積造成且無法查到污染來源之
      工地，應屬環保局權責，請勿以無法清疏為理由推諉塞責。」，北市研二字第
      八八二一三八四三○○號函，上述規則、研考會函文皆明白指出環保局為下水
      道清疏之權責機關，然原告竟爰引台北市○○道管理規則第二條第三款規定認
      為被告負有通知環保局辦理清疏之義務，惟依該款規定乃為：「前二款以外之
      雨水下水道為市政府工務局養護工程處管理維護」，並非指被告負有通知環保
      局辦理清疏之義務，故原告指摘被告怠於通知環保局清除污泥導致災害發生，
      顯有誤會。
    (2)原告指摘被告應於雨季來臨前通知環保局清除污泥，然據原告提出之八十九年
      六月五日準備書狀證五台北市政府環境保護局八十九年五月十號北市環三文字
      第八九四００二二八００號函明白表示：「本局文山區清潔隊曾於八十八年三
      月二十二、二十三、二十四、二十五、二十六日等五天，依原預定清疏表前往
      富山路全線清理排水側溝，保持完全暢通，復於八十八年六月二十四日至二十
      六日三天於淹水後派員前往加強清疏溝泥及雜物，共計清疏四、二公，另本局
      溝渠一隊亦曾於八十八年六月二十八日調派機械班前往清疏木柵路一段光輝路
      口至富山路口之大排水溝箱涵共計清除溝泥六車次四十二公噸。」由此可見，
      系爭排水管道早經環保局在事前清疏完畢，並無污泥淤積，從而系爭積水事件
      發生時縱有污泥，亦難謂被告未通知環保局清除污泥，有管理不當之疏失。
    (3)）又原告指稱泥沙淤塞果若為環保局所管轄事務，則於原告向被告請求國家賠
      償時，被告即應告知請求賠償之對象為環保局，被告未予告知於訴訟程序中始
      爭執，顯為推諉卸責云云。惟查，原告向被告提起請求國家賠償，被告並不知
      原告起訴請求所據之理由為何，自無告知之可能，而且縱使被告知情，則當事
      人適格與否乃係法院依職權調查之事項，被告自無告知之義務，故原告以此幾
      番指摘被告怠於清除污泥導致積水，顯為青黃不分，張冠李戴。被告基於為民
      服務之精神，平日只要接獲當地里長或居民之通知，雖非權責範圍內事務，但
      仍義不容辭即立刻派員協助清理，於淹水當日甚派員清理二百多袋之垃圾，故
      並無管理欠缺之問題。但卻因此遭致原告誤會，被告實有不甘。
  ６、被告所受損害與公有公共設施設置或管理有欠缺間並無相當因果關係：富山路
      除了本次暴雨事件造成淹水外，歷年來並未聞有淹水情形，此由原告迄今仍無
      法舉證說明歷年來詳細淹水時間地點可稽，足認原告所謂只積水乙次即有因果
      關係並不正確，蓋若被告經管設施確有不妥、不當，絕不會只有一次淹水，所
      以只積水乙次適足證與被告經管設施無因果關係，故原告所言，顯不足採。
（三）關於損害賠償之範圍，原告之估計過分誇飾，毫無證據，且尚應扣除若干項目
      ：
  １、退萬步言，縱使被告之設置或管理確有疏失，且與原告所受損失間有因果關係
      ，然而如前述第貳之六項所述，原告出具之食品工業發展研究所函件，並未說
      明七年之推算依據，其證明力存疑，而且亦至多能證明乾海帶在積水事件發生
      時尚未變壞，無法證明在未來確能銷售出去，以及銷售時不會變壞。從而原告
      不能依批發價主張「所失利益」，只能依成本價主張「所受損害」，依原告之
      受損重量計算，約只有新台幣十七萬七千六百二十元，原告所請求之估算金額
      顯然過分誇飾。況且依卷存證物，原告之請求金額尚應扣除下列項目。
  ２、損害之發生原告與有過失：依食品工業發展研究所函件所示，乾海帶應保存於
      無發霉之虞的乾燥場所，始能長期保存。按地下室最接近土地，乃一棟房屋中
      最陰溼、不易通風之處所，而該地區又近山區易有地下水流，故該地下室實非
      保存乾海帶之適當場所，然而原告竟將乾海帶保存於地下室中，就堆積於上層
      、過去所出售之乾海帶或許尚未變質，但堆積於下層、尚未出售之系爭受損海
      帶，難謂於事發之時未曾受損。從而就該次積水所生之損害，原告實與有重大
      過失，其損害賠償請求權範圍自應予以縮減。亦即，該地區歷年來是否有積水
      情形，原告應知之甚詳，若被告確有對掌理之排水設施設置、管理不當，致該
      地區有積水之虞，則原告將海帶積存在地下倉庫中，即有重大過失；反之，若
      該地區歷來皆未積水，足證該區並無排水系統設計不當及管理欠缺等情形。
  ３、損害之擴大係原告之過失：原告八十九年七月二十日準備書狀陳明，八十八年
      六月十九日發生第一次積水，造成其地下室倉庫進水後，原告並未將尚未泡水
      之乾海帶移走，以致於同年七月二日又發生積水時，一樓之乾海帶亦泡水。由
      此可知，原告在第一次積水發生後，不論過去是否常發生積水，至少已明知該
      地區有因豪雨而積水之可能，若其將剩餘的乾海帶移走，則第二次積水時其餘
      之乾海帶即無泡水之可能，從而第二次損害之發生，與原告之消極不作為行為
      ，有相當因果關係，故就第二次積水所生損害，應認為係原告之責任，被告就
      此部分毋須負責。
  ４、逆推算結果並未完全扣除水的重量：原告於八十九年七月二十日準備書狀中主
      張，損害金額係以委請台北市政府環保局協助清運之總噸數為一萬九千零五十
      公斤為計算基礎，再輔以傑信公證有限公司之估算，認定每袋泡水後增加重量
      比率為25.56%，逆推而得賠償金額。然而依傑信公證有限公司報告書第三頁所
      載，其取樣時係「注水封袋三分鐘後濾乾過磅」，而原告委請台北市政府環保
      局協助清運時，並未進行此一「濾乾」動作，因此當初清運時之廢棄海帶，其
      增加之水份重量必然比傑信公證有限公司之25.56%要高出甚多，且傑信公證有
      限公司測試時之泡水時間只有短短三分鐘，是否足使乾海帶完全吸水，達到當
      初積水時之相同狀況，原告並未提出任何科學證據證明。從而其主張實際損害
      估計為一萬四千八百零一公斤，乃過分誇大損害賠償之範圍。
三、證據：提出台北市山坡地開發建築基地規劃設計技術規範、台北市木柵景美區○
    ○○○道檢討及支線調查報告計劃冒水人孔及冒水量地區圖、台北市雨量分布圖
    、日雨量資料、照片二幀、中港抽水站系統平面及積水區域圖、系爭區域附近台
    北市地形圖、監察院（89）院台內字第八九一九００一一二號函、台北市○○道
    管理規則、北市研二字第八八二一三八四三００號函、台北市木柵景美區○○○
    ○道檢討及支線調查報告委辦工作內容、中港抽水站及進水系爭檢討改善規劃前
    言為證，並聲請訊問證人陳雨林。
    理    由
甲、程序方面：
    被告主張因八十八年六、七月間之積水，原告向被告提出特別救助申請，被告召
    集審查會後依積水五十公分以下之標準，發給新台幣一萬元之救助金，並決議請
    原告提出相關補充資料，即可通過財物損失最高十萬元之救助，原告已領取上開
    一萬元之救助金並提出放棄國家賠償請求權之切結書，故本件訴訟原告已欠缺實
    體權利保護要件，應依民事訴訟第二百四十九條第二項判決駁回云云，惟依權利
    保護請求權說之訴權要件體系，實體上權利保護要件為關於為訴訟標的法律關係
    之要件，乃訴有無理由之實體問題，而非程序要件不備，更與民事訴訟法第二百
    四十九條第二項判決駁回之規定無涉，是其請求從程序上駁回原告之訴，要無所
    據。
乙、得心證之理由：
一、原告起訴主張：其分別於八十一年五月、八月進口乾海帶各二十噸，並將之存放
    在台北市○○路一巷十六、十八號一樓及地下室之倉庫，近年來已販售二十噸，
    尚餘二十噸，詎於八十八年六月十七日至二十日及同年七月二日，天降大雨，因
    被告排水溝設計不當、中港抽水站設備老舊容量不足、與富山路大排間設計不當
    、於富山路大排水溝加設柵欄，及怠於清除排水溝內淤積之泥沙，致大雨積水成
    災，致原告上開貨物遭到淹毀，損失六百六十六萬零四百五十元，爰依國家賠償
    之法律關係請求被告給付上開損害金額等語。被告則以：原告已簽具切結書表示
    拋棄國家賠償請求權，且被告就公有公共設施之設置及保管並無欠缺，況此次積
    水事件實係因降雨量超過下水道設計標準所致，又原告之乾海帶已儲放七年，且
    係保存在陰暗、通風不良之地下室，尚有無價值實不無可疑，而乾海帶浸水後重
    量增加，是原告主張實際浸毀之海帶重量亦有不實，其未能舉證實際損害等語，
    資為抗辯。
二、原告主張其分別於八十一年五月、八月進口乾海帶各二十噸，並將之存放在台北
    市○○路一巷十六、十八號一樓及地下室之倉庫，近年來已販售二十噸；詎於八
    十八年六月十七日至二十日及同年七月二日，大雨積水成災，致原告上開貨物遭
    到淹毀等情，業據提出輸入許可證、台北市政府環境保護局函、照片二十幀為證
    ，復為被告所不爭執，自堪信為真實。是本件兩造之爭點在於：原告是否已拋棄
    請求國家賠償之權利？被告就公有設施之設置或管理有無欠缺？原告實際所受之
    損害數額？及其所受損害與公有設施之設置或管理欠缺有無相當因果關係？惟其
    中首應審酌者，乃原告已否拋棄請求國家賠償之權利？茲敘述如下。
三、查被告主張原告之法定代理人於領取一萬元救助金時，已簽具切結書拋棄請求國
    家賠償之權利乙節，業經提出切結書乙紙為證。原告雖否認該切結書之形式真正
    ，稱：該切結書係里幹事陳雨林因原告識字不多，於蓋印領清冊時未經原告同意
    ，亦未告知欲領救助金須放棄國家賠償權利之情形下，私自加蓋原告印章並私自
    代原告簽名等語，然證人陳雨林於八十九年六月二十八日本院準備程序期日時到
    庭結證稱：我們通知受災戶領錢，我拿切結書給甲○○先生簽，他拿出身分證明
    文件及印章後請我幫他在切結書上簽名，因丁先生年紀大，我就幫他簽名，印章
    是他拿來蓋的，我那時有跟他說明不能請求國家賠償等語，足證上開切結書係原
    告授權其里幹事陳雨林簽名，並加蓋真正之印章，依民事訴訟法第三百五十八條
    第一項，應推定為真正，原告復無舉反證證明陳雨林未經其授權而盜蓋印章，是
    應認該切結書為真正。
四、查前揭切結書記載：「緣八十八年六月十七至二十日及七月二日暴雨，造成台北
    市文山區華興里積水，致切結人損失，茲因切結人已接受台北市政府特別救助，
    而獲圓滿解決，爰同意切結事項如次：一、本人確實因前述暴雨造成之積水致有
    損失，如有不實，願負一切法律責任。二、拋棄就此同一原因事實所生之國家賠
    償請求權及其他一切損害賠償請求權。三、本人並未就此同一原因事實向保險公
    司領取保險金，如有不實，造成台北市政府損害，願負一切法律責任。」，核其
    內容，主要係約定就此次暴雨所致原告之損失，因被告已給與特別救助金，原告
    同意拋棄請求國家賠償之權利，是應認上開切結書之性質為和解契約，且其法律
    效果，係發生私法上（國家賠償法上）權利義務之變動，故屬私法上之和解契約
    ；被告雖稱應為附負擔之行政處分，然系爭切結書本身所生之法律效果，主要係
    原告拋棄其國家賠償請求權，已如前述，並未直接對外發生公法上之法律效果，
    亦非附加於授益處分之特定作為、不作為或忍受義務，並得單獨以行政處分之形
    態表現之「負擔」，是其前開所認尚有誤會。
五、按和解有使當事人所拋棄之權利消滅及使當事人取得和解契約所訂明權利之效力
    ，民法第七百三十七條定有明文。查原告法定代理人既以切結書表示拋棄因此次
    積水事件請求國家賠償之權利，而上開切結書雖以原告法定代理人名義簽具，然
    因積水事件受有海帶存貨損失者既為原告，故僅原告受有損害而得請求救助金或
    請求國家賠償權利，可知甲○○係以原告法定代理人之身分簽具切結書，此觀原
    告於訴訟中之陳述亦認其為切結書之當事人即明，則揆諸首揭法條，原告國家賠
    償請求權即已消滅。原告雖另以下列理由否認切結書第二項關於「拋棄國家賠償
    請求權」部分之效力：
（一）被告於八十八年十月二十六日函知原告須於八十八年十一月一日前補送請求特
      別救助金之相關資料，未補送者視同放棄；今原告未再補送任何資料，亦未再
      領取其餘九萬元之特別救助金，如該函所示，視同放棄特別救助金之請求，則
      原告簽具願領取特別救助金而放棄國家賠償之切結書應同時失其效力。
（二）該切結書應屬兩造所訂之和解契約，自應受民法和解契約或行政程序法上行政
      契約之拘束，按新修正民法第二百四十七條之一關於民法附合契約效力規定，
      該和解契約係被告一方預定用於同類契約而預定之契約條款，其僅給付一萬元
      ，卻要求當事人拋棄六百多萬元國家賠償之權利，依其情形顯失公平，依上開
      規定，其約定應屬無效。
（三）原告當初領取救助金時，並不知被告對公有公共設施設置或管理有欠缺，其後
      始發現，依情事變更原則，就該和解契約法院亦有權予以變更。
（四）當初簽具切結書時，因原告識字不多，文山區華興里里幹事陳雨林亦未特別告
      知須拋棄國家賠償權利，致原告誤認只要簽切結書即可領取一萬元，孰知竟要
      求原告拋棄請求國家賠償權利，故原告簽具該切結書時顯然陷於錯誤，故縱認
      該切結書有效，原告亦可依民法錯誤之規定撤銷之。
（五）按國家賠償請求權係憲法第二十四條保障之權利，不容許任意以附合契約剝奪
      ，況所謂特別救助屬於社會安全政策之一環，本不應附有任何對價或負擔，故
      切結書「拋棄國家賠償請求權及一切權利」之約款部分，違反比例原則、公序
      良俗、誠信原則及憲法第二十四條、第一百五十五條規定，應宣告該約款無效
      。
六、 然查：
（一）被告固於八十八年十月二十六日函知原告須於八十八年十一月一日前補送請求
      特別救助金之相關資料，未補送者視同放棄，此有該函在卷可憑，然縱原告未
      再補送任何資料，亦未再領取其餘九萬元之特別救助金，亦僅生放棄特別救助
      金請求之效果，與切結書本身之效力為分別二事，是無由以原告嗣後放棄特別
      救助金之請求，即認先前簽具之切結書失其效力。
（二）查系爭切結書固為被告預先擬訂而用於同類契約之附合契約，而民法第二百四
      十七條之一關於附合契約之規定，依民法債編施行法第十七條，於債編修正施
      行（即八十九年五月五日）前所訂立之契約亦有適用，是關於系爭切結書條款
      之效力，固得適用上開條文認定之。然按，基於契約自由原則，當事人訂定之
      契約條款以有效為原則，僅於審酌當事人之締約地位、訂約方式、契約約款之
      印刷、排列及是否為大量文字或難以理解之契約條款，致一般當事人無從充分
      了解契約內容、權利義務之分配等情事後，認附合契約實質上已違反契約自由
      、契約正義，而有顯失公平之情形時，法院始得介入宣告契約條款為無效，此
      亦即民法第二百四十七條之一之立法真諦。又通說以為，附合契約既係使用於
      契約訂立前，不考慮訂約時之具體情況而預先擬定，故原則上應不考慮訂約時
      之情況、客觀統一地加以解釋。經查，系爭切結書之內容，僅約六行左右，且
      契約文字之使用依一般客觀標準，尚屬淺顯，字體大小亦為適當，又原告爭執
      之拋棄國家賠償請求權之契約條款係獨列於第二項，而非夾雜於大量契約文字
      中致締約者難以注意，綜合以言，難認原告被剝奪理解契約內容之機會，至原
      告稱其識字不多，難以了解契約內容，縱然屬實，亦為非被告明知之個人之情
      ，而非可歸責於被告之因素使然，其既仍願簽具切結書，參諸前揭附合契約客
      觀統一解釋之原則，不得令意思表示受領人即被告承擔此一風險。又被告發放
      救助金時，固要求領取人須放棄請求國家賠償之權利，惟被告並無強迫之情，
      受災戶可自由衡量其實體及程序上之利益，或選擇負較少之舉證責任，快速領
      取救助金，或選擇提起國家賠償訴訟，以求得獲取較高額賠償之機會，原告如
      自忖所受損害甚鉅，大可不接受被告上開條件而逕循國家賠償途徑求償，是切
      結書簽具與否，為原告衡量實體利益與程序利益之決定，尚難認有何顯失公平
      而為無效之情事。
（三）所謂情事變更，乃指因不可歸責於當事人之事由，致法律行為成立前後，有「
      客觀上」難以逆料的情事變更，如仍依原有法律效果，則顯失公平者而言。原
      告稱其當初領取救助金時，並不知被告對公有公共設施設置或管理有欠缺，其
      後始發現乙節，縱使為真，亦屬原告「主觀」「動機」上認知之變更，尚與「
      客觀」情事變更無涉，自無情事變更原則之適用。
（四）按民法第八十八條之規定，係指意思表示之內容或表示行為有錯誤者而言，與
      為意思表示之動機有錯誤之情形有別，最高法院五十一年台上字第三三一一號
      著有判例可資參照。所謂意思表示錯誤，乃指客觀表示行為與主觀法效意思不
      一致者而言，至如表意人在其意思形成之過程中，對於就其決定為某特定內容
      意思表示具有重要性之事實，認識不正確，此乃「動機錯誤」，除係關於當事
      人之資格或物之性質，交易上認為重要者，得依同法條第二項視為意思表示內
      容錯誤主張撤銷外，僅存在於表意人內部，非他人所得窺知，自不許表意人主
      張撤銷，害及交易安全。是原告主張其誤認只要簽切結書即可領取一萬元，孰
      知竟係要求原告拋棄請求國家賠償權利乙節，即便屬實，亦僅為「動機錯誤」
      ，並不得主張撤銷。
（五）按國家賠償請求權固係憲法第二十四條保障之權利，然法律並無如民法第十六
      條、第十七條之規定，限制其為不得拋棄之權利。又依憲法第一百五十五條後
      段「人民之老弱殘廢，無力生活，及受非常災害者，國家應予以適當之扶助與
      救濟」之規定，縱於本件積水事件有適用，邏輯上無從推論出被告發放救助金
      時，不得附有任何對價或負擔，況前已有言，原告既得衡量其實體利益與程序
      利益而決定是否簽具切結書，則無原告所稱人民之國家賠償請求權，因行政機
      關「單方」之意思表示而喪失，並藉高權「強迫」人民放棄國家賠償權利之情
      事，故尚難遽認系爭切結書條款有違反公序良俗、比例原則、誠信原則之情事
      ，再者，憲法並非直接效力規範，憲法原則適用於私法時，已落實於具體之私
      法法律原則（如民法第二百四十七條之一、第一百四十八條等規定即為適例）
      ，是系爭切結書經檢討已無違反上開私法規定，即更無反而有違上層憲法原則
      之理，是原告除主張系爭切結書違反民法第二百四十七條之一、第一百四十八
      條等規定之外，再稱切結書違反上開憲法原則而應無效等語，就法規範體系之
      邏輯而言，仍屬同一抗辯，其不足採之理由均如同前述，無庸再贅。
七、從而，原告既已簽具切結書與被告和解，拋棄請求國家賠償之權利，而該和解契
    約（即切結書）亦無何無效或得撤銷之情事，是依民法第七百三十七條規定，原
    告拋棄之國家賠償請求權已消滅，其再向被告主張國家賠償請求權，即無理由，
    應予駁回。
八、兩造其餘攻擊防禦方法及舉證，核與判決結論無影響，爰不一一論列，附此敘明
    。
九、據上論結，原告之訴為無理由，依民事訴訟法第七十八條，判決如主文。
中      華      民      國    八十九    年      十      月    二十七    日
                                        民事第五庭法      官  歐陽漢菁
右為正本係照原本作成
如對本判決上訴，須於判決送達後廿日內向本院提出上訴狀
中      華      民      國    八十九    年      十      月    二十七    日
                                                  法院書記官  賈繼藩


司法院資訊處製作；財團法人民間司法改革基金會備份。
